臺灣高雄地方法院刑事判決　　　　　　95年度簡上字第1303號
上　訴　人　丙○○
即　被　告
上列上訴人因違反動產擔保交易法案件，不服本院高雄簡易庭民
國95年9 月27日95年度簡字第5997號第一審判決（聲請簡易判決
處刑案號：95年度偵緝字第2408號），提起上訴，本院管轄之第
二審合議庭認不得以簡易判決處刑，改依通常程序審理，自為第
一審判決如下：
    主    文
原判決撤銷。
丙○○無罪。
    理    由
一、聲請簡易判決處刑意旨略以：被告丙○○於民國94年2 月18
    日以動產擔保交易設定動產抵押方式與台新國際商業銀行（
    下稱台新銀行）訂立車輛動產抵押契約書，向台新銀行貸款
    新台幣（下同）36萬元並以車牌號碼9819-JL 號自小客車1
    部設定動產抵押權予台新銀行，為動產擔保交易之債務人。
    雙方約定貸款本息分48期清償，每月1 期，每期應付款10,5
    75元，上開車輛保管地點為高雄市前鎮區○○○路190 巷50
    號，在動產抵押契約有效期間內，不得將上開車輛遷移、出
    賣、出質、移轉或為其他處分。詎丙○○自94年12月21日起
    即未依約付款，且意圖不法利益，於94年12月21日，以4 萬
    元之代價，將上開車輛出質予高雄縣鳳山市○○○路718 號
    瑞祥當舖，致台新銀行追索無著而受有損害，因認被告涉犯
    動產擔保交易法第38條罪嫌等語。
二、程序方面：
    卷附車輛動產抵押契約書、新興郵局第7443號存證信函、台
    新國際商業銀行汽車貸款申請書暨客戶基本資料表、外訪報
    告單、台新銀行帳戶還款明細查詢畫面、汽車新領牌照登記
    書、高雄市監理處動產擔保交易登記證明書、瑞祥當鋪當票
    各1 份，雖均屬被告以外之人於審判外之書面陳述，惟上開
    書面陳述均經檢察官、上訴人即被告丙○○於本院審理中同
    意作為證據，本院審酌該等文件或係貸款銀行或監理單位或
    當鋪依其業務上所製作之紀錄文書，並無非法取得之不適當
    情形，依刑事訴訟法第159 條之5 第1 項，自得作證據。
三、實體方面：
  (一)按犯罪事實應依證據認定，無證據不得認定犯罪事實；不能
    證明被告犯罪者，應諭知無罪之判決，刑事訴訟法第154 條
    第2 項、第301 條第1 項分別定有明文。次按事實之認定，
    應憑證據，如未能發現相當證據，或證據不足以證明，自不
    能以推測或擬制之方法，為裁判基礎；且認定不利於被告之
    事實須依積極證據，苟積極證據不足為不利於被告事實之認
    定時，即應為有利於被告之認定；另認定犯罪事實所憑之證
    據，雖不以直接證據為限，間接證據亦包括在內，然而無論
    直接證據或間接證據，其為訴訟上之證明，須於通常一般之
    人均不致有所懷疑，而得確信其為真實之程度者，始得據為
    有罪之認定，倘其證明尚未達到此一程度，而有合理之懷疑
    存在而無從使事實審法院得有罪之確信時，即應由法院為諭
    知被告無罪之判決，亦有最高法院40年台上字第86號、30年
    台上字第816 號、76年台上字第4986號判例意旨足資參照。
    次按動產擔保交易法第38條規定：「動產擔保交易之債務人
    ，意圖不法之利益，將標的物遷移、出賣、出質、移轉、抵
    押或為其他處分，致生損害於債權人者，處3 年以下有期徒
    刑、拘役或科或併科6,000 元以下之罰金。」，該條文既規
    定以「意圖」為犯罪構成要件，則動機已成為犯罪內容之一
    部分，不得再視為一般之動機，而為刑法理論所稱之「目的
    犯」，其構成在主觀上除須具備故意之構成要件外，尚須具
    備法定之不法意圖，否則犯罪即無以成立。亦即動產擔保交
    易之債務人主觀上除須有將標的物遷移（或出賣、出質、移
    轉、抵押或為其他處分）之故意外，尚須具備不法利益之意
    圖，客觀上復有將標的物遷移等行為，致生損害於債權人者
    ，始克當之。從而，如僅係單純將標的物遷移、出賣、出質
    、移轉、抵押或為其他處分等行為，縱有違反動產擔保交易
    契約之情事，仍應認僅屬單純之民事糾葛，而無從以上開罪
    名相繩。
  (二)公訴人認上訴人涉有前揭犯行，係以：上訴人坦承將上開向
    台新銀行辦理抵押貸款之車號9819-JL 號自小客車典當予瑞
    祥當鋪，而未依約繳納貸款利息，且經台新銀行派員至約定
    之動產擔保抵押物保管地點即高雄市前鎮區○○○路190 巷
    50號查訪，亦未尋獲該車等語，為其論斷之依據。惟訊據上
    訴人固坦承典當上開已辦理動產抵押之車輛，惟辯稱：伊係
    因公司無法運作，乃將上開車輛典當以當得之款項繳付貸款
    利息，而伊事後仍固定給付當鋪利息，避免該車遭流當，並
    亦已籌錢贖回該車交付給台新銀行拍賣取償，剩餘之本金欠
    款，伊亦已與台新銀行和解，原審未審酌上開和解情事，而
    仍予判處4 月有期徒刑，顯為過重等語為辯。
  (三)經查：
    1.上訴人於94年2 月18日向台新銀行辦理抵押貸款36萬元，
      並以其所有之車號9819-JL 號自小客車1 部為之辦理動產
      抵押擔保設定，約定貸款本息分48期清償，每月1 期，每
      期應付款為10,575元，上開車輛保管地點為高雄市前鎮區
      ○○○路190 巷50號，並於同年3 月9 日辦理動產抵押擔
      保登記完畢，嗣上訴人於同年9 月22日將該車以4 萬元價
      格典當予瑞祥當鋪，並自同年12月21日起即未繳納汽車貸
      款利息乙節，業經上訴人於偵查及本院審理中坦承不諱，
      核與告訴人台新銀行之代理人即證人王智弘於偵查中之指
      述情節相符，並有車輛動產抵押契約書、汽車新領牌照登
      記書、高雄市監理處動產擔保交易登記證明書、瑞祥當鋪
      當票、新興郵局第7443號存證信函、台新國際商業銀行汽
      車貸款申請書暨客戶基本資料表、外訪報告單、台新銀行
      帳戶還款明細查詢畫面各1 份在卷可稽，此部分事實應堪
      認定。
    2.次按，上訴人於94年9 月22日將上開車輛以4 萬元典當予
      瑞祥當鋪後，持續繳納貸款利息至同年12月21日已如前述
      ，而上訴人當鋪利息則繳納至95年7 月21日乙節，復有祥
      瑞當鋪當票1 紙在卷可佐，又上訴人於95年8 月與告訴人
      台新銀行洽商交還車輛事宜，於同年9 月1 日將上開車輛
      交還告訴人台新銀行，告訴人台新銀行於同年10月5 日拍
      賣該車得款140,000 元，該拍賣所得於扣除手續費抵充債
      務後，尚餘本金282,324 元，同年10月23日，告訴人台新
      銀行與上訴人簽立協議書，約定由上訴人每月清償5,000
      元，迄至清償完畢時止，上訴人並有按協議書履行，故銀
      行並未受到損失等語，亦據告訴人台新銀行之代理人乙○
      ○於本院審理中具結證述明確，復有分期攤還協議書1 紙
      在卷可按。是以上訴人於典當上開車輛得款4 萬元後仍繳
      納4 期之汽車貸款利息（每期10,575元）而觀，足見上訴
      人所稱其係將典當所得用以繳付貸款利息之言尚非無據，
      而上訴人雖自94年12月21日起即未繳納貸款利息，惟上訴
      人仍繼續繳納當鋪之利息至95年7 月間，以防該車遭流當
      ，此與一般動產擔保交易債務人為圖自己不法利益多於典
      當後旋即置之不理，任令汽車遭流當之情相違，參以上開
      汽車事後係經告訴人台新銀行以140,000 元拍定，則上訴
      人若果有為自己不法所有之意圖，以該車之售價與典當之
      價格而觀，上訴人應可再提高典當價額而不致僅當得4 萬
      元價款，況前揭車輛係上訴人於繳納當鋪利息近1 年後，
      另行籌款贖回並將之交付與告訴人台新銀行拍賣取償，且
      就清償不足之部分，復與告訴人台新銀行簽立協議書而分
      期償還所有本金，足見其並無逃避貸款債務之不法意圖。
      故以上訴人將典當所得款項用以支付貸款利息，並持續繳
      納當鋪利息近1 年以避免車輛遭流當，事後尚贖回該車將
      之交付告訴人台新銀行拍賣取償，並就不足額部分簽立協
      議書按期清償各節觀之，上訴人於將上開車輛出質時並無
      不法利益之意圖，應堪認定，揆諸前揭說明，上訴人之行
      為自無足構成動產擔保交易法第38條之罪。
    3.綜上，檢察官所提出之各項積極證據，尚不足以認定被告
      有違反動產擔保交易法之犯行，其間尚有合理之懷疑存在
      。此外，復查無其他證據足資證明上訴人有何公訴意旨所
      指之違反動產擔保交易法犯行，是檢察官所指上訴人之犯
      行自屬不能證明，原審未察，遽以論罪科刑，尚有未恰。
      上訴人以原審漏未斟酌和解之情事致重判其4 月有期徒刑
      為由提起上訴，雖無理由，惟原審判決既有前開可議之處
      ，自應由本院予以撤銷改判，另為上訴人無罪之諭知。
四、末按，法院得為簡易判決處刑者，以所科之刑係宣告緩刑、
    得易科罰金之有期徒刑及拘役或罰金為限；於檢察官聲請以
    簡易判決處刑之案件，經法院認應為無罪判決之諭知者，應
    適用通常程序審判之，刑事訴訟法第449 條第3 項、第451
    條之1 第4 項但書第3 款、第452 條分別規定甚明。又地方
    法院簡易庭對被告為簡易判決處刑後，經提起上訴，而地方
    法院合議庭認應為無罪判決之諭知者，依同法第455 條之1
    第3 項準用第369 條第2 項之規定意旨，應由該地方法院合
    議庭撤銷簡易庭之判決，改依第一審通常程序審判，其所為
    判決，應屬於第一審判決，檢察官仍得依通常上訴程序上訴
    於管轄第二審之高等法院（最高法院91年度台非字第21號判
    決參照）。本件聲請簡易判決處刑意旨，經本院審理後既認
    應為上訴人無罪之諭知，依上開說明，除撤銷原判決外，並
    應逕行改依通常程序審理，自為第一審判決，檢察官如有不
    服，仍得於法定上訴期間內，向管轄之第二審法院提起上訴
    ，附此敘明。
據上論斷，應依刑事訴訟法第452 條、第455 條之1 第3 項、第
369條第1 項前段、第364 條、第301 條第1 項，判決如主文。
本案經檢察官甲○○到庭執行職務。
中　　華　　民　　國　　96　　年　　1　　月　　25　　日
                  刑事第十六庭審判長  法　官　黃惠玲
                                      法　官　蔣志宗
                            　　    　法  官  郭宜芳
上列正本證明與原本無異。
如不服本判決，應於判決送達後10日內，向本院提出上訴狀。
中　　華　　民　　國　　96　　年　　1　　月　　25　　日
                                      書記官  陳素徵
